---
title: "ADPS 21Z --- Ćwiczenie 4 - rozwiązania"
author: "Ola Jaglińska"
output:
  pdf_document: 
    latex_engine: xelatex
  html_document: default
  html_notebook: default
papersize: a4
---

```{r, echo=FALSE}
pdf.options(encoding='ISOLatin2')
```

# Zadanie 1

## Treść zadania

Korzystając z metod analizy wariancji (przy założeniu normalności rozkładów oraz bez tego założenia), dla wybranej spółki notowanej na GPW zweryfikuj hipotezę o równości wartości średnich procentowych zmian cen zamknięcia

* porównując średnie w ostatnich sześciu miesiącach,

* porównując średnie w ostatnich trzech miesiącach.

Wskazówki:

* obliczenie procentowych zmian cen zamknięcia:

dane$close_ch = with(dane, c(NA, 100*diff(close)/close[-length(close)]))

* przykładowy sposób wczytania danych dot. np. czerwca 2021:

x1 = with(dane, close_ch[format(date, '%Y-%m') == '2021-06'])

## Rozwiązanie

W zadaniach zakładam poziom istotności na poziomie 0.05

```{r}
unzip('mstall.zip', 'DATAWALK.mst')
datawalk = read.csv('DATAWALK.mst')
names(datawalk) = c('ticker', 'date', 'open', 'high', 'low', 'close','vol')
datawalk$date = as.Date.character(datawalk$date, format ='%Y%m%d')
datawalk$close_ch = with(datawalk, c(NA, 100*diff(close)/close[-length(close)]))
z1_x1 = with(datawalk, close_ch[format(date, '%Y-%m') == '2021-06'])
z1_x2 = with(datawalk, close_ch[format(date, '%Y-%m') == '2021-07'])
z1_x3 = with(datawalk, close_ch[format(date, '%Y-%m') == '2021-08'])
z1_x4 = with(datawalk, close_ch[format(date, '%Y-%m') == '2021-09'])
z1_x5 = with(datawalk, close_ch[format(date, '%Y-%m') == '2021-10'])
z1_x6 = with(datawalk, close_ch[format(date, '%Y-%m') == '2021-11'])
```

* porównanie średnich w ostatnich sześciu miesiącach

```{r}
boxplot(z1_x1, z1_x2, z1_x3, z1_x4, z1_x5, z1_x6)
grid()
```

```
datawalk_anova1 = data.frame( datawalk = c(z1_x1, z1_x2, z1_x3, z1_x4, z1_x5, z1_x6),
          proba1 = rep( c('z1_x1', 'z1_x2', 'z1_x3', 'z1_x4', 'z1_x5', 'z1_x6'), 
          times1 = c(length(z1_x1), length(z1_x2), length(z1_x3), length(z1_x4), length(z1_x5), length(z1_x6))) )
```
Tu mam błąd z powodu różnej ilości wierszy w poszczególnych kolumnach. Nie zdążyłam znaleźć rozwiązania w R, ale wyrównałabym ilość wierszy przy pomocy uzupełniania braków danych 'NA'

Analiza wariancji dla sześciu miesięcy przy założeniu normalności rozkładów:
```
z1_aov_res1 = aov(datawalk~proba1, data = datawalk_anova1)
summary(z1_aov_res1)
```
Zakładam wartość alfa = 0.05. Wysoka p-wartość = 0.565 - nie mogę odrzucić hipotezy zerowej o równości średnich procentowych zmian cen zamknięcia.

Analiza wariancji dla sześciu miesięcy bez zakładania normalności rozkładów - test Kruskala-Wallisa:
```
kruskal.test(datawalk~proba1, data = datawalk_anova1)
```
Wysoka p-wartość = 0.7518 - nie mogę odrzucić hipotezy zerowej.

* porównanie średnich w ostatnich trzech miesiącach

```{r}
boxplot(z1_x4, z1_x5, z1_x6)
grid()
```
```{r}
datawalk_anova2 = data.frame(datawalk = c(z1_x4, z1_x5, z1_x6),
          proba2 = rep( c('z1_x4', 'z1_x5', 'z1_x6'), 
          times2 = c(length(z1_x4), length(z1_x5), length(z1_x6))) )
```

Analiza wariancji dla trzech miesięcy przy założeniu normalności rozkładów:
```{r}
z1_aov_res2 = aov(datawalk~proba2, data = datawalk_anova2)
summary(z1_aov_res2)
```
Zakładam wartość alfa = 0.05. Wysoka p-wartość = 0.29 - nie mogę odrzucić hipotezy zerowej o równości średnich procentowych zmian cen zamknięcia.

Analiza wariancji dla trzech miesięcy bez zakładania normalności rozkładów - test Kruskala-Wallisa:
```{r}
kruskal.test(datawalk~proba2, data = datawalk_anova2)
```
Wysoka p-wartość = 0.3825 - nie mogę odrzucić hipotezy zerowej.


***

# Zadanie 2

## Treść zadania

* Korzystając z regresji liniowej wyznacz zależność indeksu WIG20 (na zamknięciu notowań) od kursów zamknięcia spółek AMICA, COMARCH, GETIN, PEKAO, PGNIG, PZU dla danych z trzeciego kwartału roku 2021.

* Oceń istotność poszczególnych zmiennych objaśniających w tak skonstruowanym modelu.

* Przeprowadź analogiczne analizy w przypadku uwzględnienia w modelu mniejszej ilości spółek: AMICA, COMARCH, GETIN.

## Rozwiązanie
```{r}
read_mst = function(plik_zip, plik_mst) {
unzip(plik_zip, plik_mst)
dane = read.csv(plik_mst)
names(dane) = c('ticker', 'date', 'open', 'high', 'low', 'close', 'vol')
dane$date = as.Date.character(dane$date,format = '%Y%m%d')
dane }
```

```{r}
if(!file.exists('mstall.zip')) {
  download.file('http://info.bossa.pl/pub/metastock/mstock/mstall.zip','mstall.zip')
}
```

Wczytuje dane spółek:
```{r}
dane = read_mst('mstall.zip', 'WIG20.mst')
WIG20_df = subset(dane, date >= '2021-07-01' & date <= '2021-09-30', select = c('date', 'close'))
names(WIG20_df) = c('date','WIG20')

dane = read_mst('mstall.zip', 'AMICA.mst')
AMICA_df = subset(dane, date >= '2021-07-01' & date <= '2021-09-30', select = c('date', 'close'))
names(AMICA_df) = c('date','AMICA')

dane = read_mst('mstall.zip', 'COMARCH.mst')
COMARCH_df = subset(dane, date >= '2021-07-01' & date <= '2021-09-30', select = c('date', 'close'))
names(COMARCH_df) = c('date', 'COMARCH')

dane = read_mst('mstall.zip', 'GETIN.mst')
GETIN_df = subset(dane, date >= '2021-07-01' & date <= '2021-09-30', select = c('date', 'close'))
names(GETIN_df) = c('date', 'GETIN')

dane = read_mst('mstall.zip', 'PEKAO.mst')
PEKAO_df = subset(dane, date >= '2021-07-01' & date <= '2021-09-30', select = c('date', 'close'))
names(PEKAO_df) = c('date', 'PEKAO')

dane = read_mst('mstall.zip', 'PGNIG.mst')
PGNIG_df = subset(dane, date >= '2021-07-01' & date <= '2021-09-30', select = c('date', 'close'))
names(PGNIG_df) = c('date', 'PGNIG')

dane = read_mst('mstall.zip', 'PZU.mst')
PZU_df = subset(dane, date >= '2021-07-01' & date <= '2021-09-30', select = c('date', 'close'))
names(PZU_df) = c('date', 'PZU')
```


Łączę dane w jedną ramkę:
```{r}
WIG20_all = merge(WIG20_df, AMICA_df, by = 'date')
WIG20_all = merge(WIG20_all, COMARCH_df, by = 'date')
WIG20_all = merge(WIG20_all, GETIN_df, by = 'date')
WIG20_all = merge(WIG20_all, PEKAO_df, by = 'date')
WIG20_all = merge(WIG20_all, PGNIG_df, by = 'date')
WIG20_all = merge(WIG20_all, PZU_df, by = 'date')
```

Metoda regresji liniowej za pomocą funkcji lm:
```{r}
lm_res = lm(WIG20 ~ AMICA + COMARCH + GETIN + PEKAO + PGNIG + PZU, data = WIG20_all)
summary(lm_res)
```
W przypadku spółki CORMACH i PEKAO p-wartość jest bardzo niska hipoteza zerowa powinna zostać odrzucona. Wartość ich współczynników jest istotna.
Dla spółek AMICA, GETIN, PGNNIG i PZU p-wartość jest większa od 0.05 i nie możemy odrzucić hipotezy zerowej o zależności WIG20 od kursów zamknięcia tych spółek.

Metoda regresji liniowej za pomocą funkcji lm dla mniejszej ilości spółek:
```{r}
lm_res = lm(WIG20 ~ AMICA + COMARCH + GETIN, data = WIG20_all)
summary(lm_res)
```
W przypadku spółki CORMACH i GETIN p-wartość jest bardzo niska hipoteza zerowa powinna zostać odrzucona. Wartość och współczynników jest istotna.
Dla spółkI AMICA p-wartość jest większa od 0.05 i nie możemy odrzucić hipotezy zerowej.

***

# Zadanie 3

## Treść zadania

Korzystając z regresji liniowej dla danych z trzeciego kwartału roku 2021 zbadaj:

* zależność kursu zamknięcia CHF od kursów zamknięcia EUR, USD, GBP, JPY (dane w pliku mstnbp.zip),

* zależność kursu zamknięcia CDPROJEKT (mstall.zip) od kursów zamknięcia CHF, EUR, USD, GBP, JPY (mstnbp.zip),

* zależność kursu zamknięcia kontraktu terminowego (futures) FPZUZ21 (PZU na grudzień 2021, dane w pliku mstfut.zip) od kursów zamknięcia PZU, PEKAO, ALIOR (mstall.zip).

Wskazówka: 

* pobranie plików mstnbp.zip i mstfut.zip:

```{r}
if(!file.exists('mstnbp.zip')) {
  download.file('https://info.bossa.pl/pub/metastock/waluty/mstnbp.zip','mstnbp.zip')
}
if(!file.exists('mstfut.zip')) {
  download.file('https://info.bossa.pl/pub/metastock/futures/mstfut.zip','mstfut.zip')
}
```

## Rozwiązanie

* zależność kursu zamknięcia CHF od kursów zamknięcia EUR, USD, GBP, JPY (dane w pliku mstnbp.zip)
```{r}
kurs = read_mst('mstnbp.zip', 'CHF.mst')
CHF_df = subset(kurs, date >= '2021-07-01' & date <= '2021-09-30', select = c('date', 'close'))
names(CHF_df) = c('date','CHF')

kurs = read_mst('mstnbp.zip', 'EUR.mst')
EUR_df = subset(kurs, date >= '2021-07-01' & date <= '2021-09-30', select = c('date', 'close'))
names(EUR_df) = c('date','EUR')

kurs = read_mst('mstnbp.zip', 'USD.mst')
USD_df = subset(kurs, date >= '2021-07-01' & date <= '2021-09-30', select = c('date', 'close'))
names(USD_df) = c('date', 'USD')

kurs = read_mst('mstnbp.zip', 'GBP.mst')
GBP_df = subset(kurs, date >= '2021-07-01' & date <= '2021-09-30', select = c('date', 'close'))
names(GBP_df) = c('date', 'GBP')

kurs = read_mst('mstnbp.zip', 'JPY.mst')
JPY_df = subset(kurs, date >= '2021-07-01' & date <= '2021-09-30', select = c('date', 'close'))
names(JPY_df) = c('date', 'JPY')
```
Wspólna ramka danych:
```{r}
CHF_all = merge(CHF_df, EUR_df, by = 'date')
CHF_all = merge(CHF_all, USD_df, by = 'date')
CHF_all = merge(CHF_all, GBP_df, by = 'date')
CHF_all = merge(CHF_all, JPY_df, by = 'date')
```
Metoda regresji liniowej za pomocą funkcji lm:
```{r}
lm_res = lm(CHF ~ EUR + USD + GBP + JPY, data = CHF_all)
summary(lm_res)
```
P-wartość przy kursach GBP i JPY jest niska - odrzucam hipotezę zerową. Wartość ich współczynników jest istotna.
Dla kursów EUR i USD p-wartość jest większa od 0.05 i nie możemy odrzucić hipotezy zerowej o zależności kursu zamknięcia CHF od kursów zamkniecia EUR i USD.

* zależność kursu zamknięcia CDPROJEKT (mstall.zip) od kursów zamknięcia CHF, EUR, USD, GBP, JPY (mstnbp.zip),
```{r}
dane = read_mst('mstall.zip', 'CDPROJEKT.mst')
CDPROJEKT_df = subset(dane, date >= '2021-07-01' & date <= '2021-09-30', select = c('date', 'close'))
names(CDPROJEKT_df) = c('date','CDPROJEKT')
```
```{r}
CDPROJEKT_all = merge(CDPROJEKT_df, CHF_df, by = 'date')
CDPROJEKT_all = merge(CDPROJEKT_all, EUR_df, by = 'date')
CDPROJEKT_all = merge(CDPROJEKT_all, USD_df, by = 'date')
CDPROJEKT_all = merge(CDPROJEKT_all, GBP_df, by = 'date')
CDPROJEKT_all = merge(CDPROJEKT_all, JPY_df, by = 'date')
```
```{r}
lm_res = lm(CDPROJEKT ~ CHF+ EUR + USD + GBP + JPY, data = CDPROJEKT_all)
summary(lm_res)
```
P-wartość przy kursach CHF, EUR i USD jest niska - odrzucam hipotezę zerową. Wartość ich współczynników jest istotna.
Dla kursów GBP i JPY p-wartość jest większa od 0.05 i nie możemy odrzucić hipotezy zerowej o zależności kursu zamknięcia spółki CDPROJEKT od kursów zamkniecia GBP i JPY.


* zależność kursu zamknięcia kontraktu terminowego (futures) FPZUZ21 (PZU na grudzień 2021, dane w pliku mstfut.zip) od kursów zamknięcia PZU, PEKAO, ALIOR (mstall.zip).
```{r}
dane = read_mst('mstfut.zip', 'FPZUZ21.mst')
FPZUZ21_df = subset(dane, date >= '2021-07-01' & date <= '2021-09-30', select = c('date', 'close'))
names(FPZUZ21_df) = c('date','FPZUZ21')

dane = read_mst('mstall.zip', 'PZU.mst')
PZU_df = subset(dane, date >= '2021-07-01' & date <= '2021-09-30', select = c('date', 'close'))
names(PZU_df) = c('date', 'PZU')

dane = read_mst('mstall.zip', 'PEKAO.mst')
PEKAO_df = subset(dane, date >= '2021-07-01' & date <= '2021-09-30', select = c('date', 'close'))
names(PEKAO_df) = c('date', 'PEKAO')

dane = read_mst('mstall.zip', 'ALIOR.mst')
ALIOR_df = subset(dane, date >= '2021-07-01' & date <= '2021-09-30', select = c('date', 'close'))
names(ALIOR_df) = c('date','ALIOR')
```
```{r}
FPZUZ21_all = merge(FPZUZ21_df, PZU_df, by = 'date')
FPZUZ21_all = merge(FPZUZ21_all, PEKAO_df, by = 'date')
FPZUZ21_all = merge(FPZUZ21_all, ALIOR_df, by = 'date')
```
```{r}
lm_res = lm(FPZUZ21 ~ PZU + PEKAO + ALIOR , data = FPZUZ21_all)
summary(lm_res)
```
P-wartość przy kursach PZU i ALIOR jest niska - odrzucam hipotezę zerową. Wartość ich współczynników jest istotna.
Dla kursu PEKAO p-wartość jest większa od 0.05 i nie możemy odrzucić hipotezy zerowej o zależności kursu zamknięcia kontraktu terminowego od kursu zamkniecia PEKAO.


***

# Zadanie 4

## Treść zadania

W pliku sprzedaz.txt znajdują się dane dotyczące wydatków na reklamę pewnej firmy (w tys. zł) i wartości sprzedaży jej produktów (w mln zł) w poszczególnych kwartałach.

* Metodą regresji liniowej wyznacz zależność pomiędzy wartością sprzedaży a wydatkami na reklamę. Na jednym wykresie narysuj punkty odpowiadające danym oraz prostą regresji. 

* Oblicz prognozowane wartości sprzedaży, jeśli wydatki na reklamę będą wynosiły: 300, 500, 700 tys. zł.

* Oszacuj odchylenie standardowe błędu z jakim wyznaczono prognozowane wartości sprzedaży dla poszczególnych wartości wydatków na reklamę.

## Rozwiązanie

```{r}
sprzedaz = read.csv('sprzedaz.txt')
```

* Metodą regresji liniowej wyznacz zależność pomiędzy wartością sprzedaży a wydatkami na reklamę. Na jednym wykresie narysuj punkty odpowiadające danym oraz prostą regresji. 
```{r}
lm_res_sprzedaz = lm(sprzedaz$Income ~ sprzedaz$Advert)
summary(lm_res_sprzedaz)
R2 = summary(lm_res_sprzedaz)$r.squared
```
Bardzo niska p-wartość wskazuje na odrzucenie hipotezy zerowej. 

```{r}
plot(sprzedaz$Advert, sprzedaz$Income, xlab = 'Advert', ylab = 'Income')
abline(lm_res_sprzedaz, col = 'red')
grid()
```
* Prognozowane wartości sprzedaży i szacowane odchylenie standardowe błędu z jakim wyznaczono prognozowane wartości sprzedaży dla wydatków na reklamę wynoszących 300 tys zł
```{r}
x_300 = 300
y_300 = coef(lm_res_sprzedaz)[2]*x_300 + coef(lm_res_sprzedaz)[1] 
```
Prognozowana wartość sprzedaży przy wydatkach na reklamę 300 tys zł jest równa `r  round(y_300)`.

Odchylenie standardowe błędu prognozy
```{r}
n_sprzedaz = length(sprzedaz$Advert)
s2_300 = 1/(n_sprzedaz - 2)*sum((sprzedaz$Income - y_300)^2)
s2_y_300 = s2_300*( 1 + 1/n_sprzedaz + (mean(sprzedaz$Advert) - x_300)^2/(n_sprzedaz*(mean(sprzedaz$Advert) - mean(sprzedaz$Advert)^2)) )
s_y_300 = sqrt(s2_y_300)
```
Błąd predykcji wynosi: `r  round(s_y_300)`

* Prognozowane wartości sprzedaży i szacowane odchylenie standardowe błędu z jakim wyznaczono prognozowane wartości sprzedaży dla wydatków na reklamę wynoszących 500 tys zł
```{r}
x_500 = 500
y_500 = coef(lm_res_sprzedaz)[2]*x_500 + coef(lm_res_sprzedaz)[1] 
```
Prognozowana wartość sprzedaży przy wydatkach na reklamę 500 tys zł jest równa `r  round(y_500)`.

Odchylenie standardowe błędu prognozy
```{r}
n_sprzedaz = length(sprzedaz$Advert)
s2_500 = 1/(n_sprzedaz - 2)*sum((sprzedaz$Income - y_500)^2)
s2_y_500 = s2_500*( 1 + 1/n_sprzedaz + (mean(sprzedaz$Advert) - x_500)^2/(n_sprzedaz*(mean(sprzedaz$Advert) - mean(sprzedaz$Advert)^2)) )
s_y_500 = sqrt(s2_y_500)
```
Błąd predykcji wynosi: `r  round(s_y_500)`


* Prognozowane wartości sprzedaży i szacowane odchylenie standardowe błędu z jakim wyznaczono prognozowane wartości sprzedaży dla wydatków na reklamę wynoszących 700 tys zł
```{r}
x_700 = 700
y_700 = coef(lm_res_sprzedaz)[2]*x_700 + coef(lm_res_sprzedaz)[1] 
```
Prognozowana wartość sprzedaży przy wydatkach na reklamę 700 tys zł jest równa `r  round(y_700)`.

Odchylenie standardowe błędu prognozy
```{r}
n_sprzedaz = length(sprzedaz$Advert)
s2_700 = 1/(n_sprzedaz - 2)*sum((sprzedaz$Income - y_700)^2)
s2_y_700 = s2_700*( 1 + 1/n_sprzedaz + (mean(sprzedaz$Advert) - x_700)^2/(n_sprzedaz*(mean(sprzedaz$Advert) - mean(sprzedaz$Advert)^2)) )
s_y_700 = sqrt(s2_y_700)
```
Błąd predykcji wynosi: `r  round(s_y_700)`

Z powyższych wyników wnioskuję, że najlepiej wypada średni model tj. wydatkina reklamę wynoszące 500 tys zł -> najniższy błąd.

***

# Zadanie 5 

## Treść zadania

* Dla danych z pliku sprzedaz.txt zbadaj czy lepszym modelem zależności między wartością wydatków na reklamę (w tys. zł) a wartością sprzedaży (w mln zł) byłaby zależność kwadratowa.

* Nanieś odpowiednią linię przedstawiającą tę zależność na rysunek z danymi oraz prostą regresji wyznaczoną w poprzednim punkcie.

## Rozwiązanie

```{r}
lm_res_sprzedaz2 = lm(sprzedaz$Income ~ I (sprzedaz$Advert^2))
summary(lm_res_sprzedaz2)
R22 = summary(lm_res_sprzedaz2)$r.squared

plot(sprzedaz$Advert, sprzedaz$Income, xlab = 'Advert', ylab = 'Income')
arg = seq(min(sprzedaz$Advert), max(sprzedaz$Advert), by = 1)
y_est = coef(lm_res_sprzedaz)[2]*arg + coef(lm_res_sprzedaz)[1]
y_est2 = coef(lm_res_sprzedaz2)[2]*arg^2 + coef(lm_res_sprzedaz2)[1]
lines(arg, y_est, col = 'red')
lines(arg, y_est2, col = 'blue')
grid()
legend('topleft', c('liniowa', 'kwadratowa'), col = c('red', 'blue'), lwd = 1)
```
W tym przypadku lepszym modelem jest model kwadratowy.


***