---
title: "ADPS 2021Z --- Laboratorium 2 (rozwiązania)"
author: "Ola Jaglińska"
output:
  pdf_document:
    latex_engine: xelatex
  html_notebook: default
  html_document: default
---

```{r, echo=FALSE}
pdf.options(encoding='ISOLatin2')
```

# Zadanie 1

## Treść zadania

Rozkład Poissona jest często używany do modelowania ruchu ulicznego (o małym natężeniu). Plik [skrety.txt](http://elektron.elka.pw.edu.pl/~mrupniew/adps/skrety.txt) zawiera liczby 
pojazdów skręcających na pewnym skrzyżowaniu w prawo w przeciągu trzystu 3-minutowych przedziałów 
czasu (dane zostały zebrane o różnych porach dnia).

* Wczytaj dane za pomocą komendy scan('skrety.txt').

* Dopasuj do danych rozkład Poissona, tj. wyestymuj parametr $\lambda$ rozkładu Poissona.

* Metodą bootstrapu nieparametrycznego oszacuj odchylenie standardowe estymatora parametru $\lambda$.

* Sprawdź i opisz zgodność rozkładu o wyestymowanym parametrze $\lambda$ z zarejestrowanymi danymi porównując graficznie empiryczną i teoretyczną funkcję prawdopodobieństwa. Użyj funkcji table() i\ dpois() analogicznie jak w przykładzie 4 laboratorium 1.

## Rozwiązanie
* Wczytaj dane za pomocą komendy scan('skrety.txt')
```{r}
skrety = scan('skrety.txt')
```
* Dopasuj do danych rozkład Poissona, tj. wyestymuj parametr $\lambda$ rozkładu Poissona.

```{r, echo=FALSE}
x_lambda = mean(skrety)
n = 300
x = rpois(n, x_lambda)
```
Estymata parametru lambda wynosi 'r x_lambda'

* Metodą bootstrapu nieparametrycznego oszacuj odchylenie standardowe estymatora parametru $\lambda$.
```{r}
K = 1000
boot_res = replicate(K, {
  boot_dane = sample(x, n, replace = T)
  mean(boot_dane)
})
sd_mean = sd(boot_res)
sd_lambda = sd_mean
```
Odchylenie standardowe estymatora wartości lambda wynosi `r sd_lambda`. 

* Sprawdź i opisz zgodność rozkładu o wyestymowanym parametrze $\lambda$ z zarejestrowanymi danymi porównując graficznie empiryczną i teoretyczną funkcję prawdopodobieństwa. Użyj funkcji table() i\ dpois() analogicznie jak w przykładzie 4 laboratorium 1.

```{r}
Arg = min(skrety):max(skrety)
n = 300
Freq = as.numeric(table(factor(skrety, levels = Arg))) / n
plot(Freq ~ Arg, type = 'h', col = 'blue', xlab = 'x', ylab = 'f(x)', main = paste0('Teoretyczna i empiryczna funkcja prawdopodobieństwa'))
lines(dpois(Arg, x_lambda)~ Arg, type = 'h', col = 'red')
points(Freq ~ Arg, col = 'blue')
```



***

# Zadanie 2

## Treść zadania

* Dla wybranej jednej spółki notowanej na GPW oblicz wartości procentowych zmian najwyższych cen w\ dniu (high) dla roku 2020 i wykreśl ich histogram.

* Wyestymuj wartość średnią oraz wariancję procentowych zmian najwyższych cen w dniu dla wybranej spółki.

* Na podstawie histogramu i wykresu funkcji gęstości prawdopodobieństwa wyznaczonej dla wystymowanych parametrów (wartość średnia i wariancja) zweryfikuj zgrubnie, czy możemy przyjąć, że procentowe zmiany najwyższych cen w dniu mają rozkład normalny.

* Zakładając, że zmiany najwyższych cen w dniu mają rozkład normalny wyznacz 90%, 95% i 99% przedziały ufności dla wartości średniej i wariancji procentowych zmian najwyższych cen w dniu dla wybranej spółki. Przeanalizuj wyniki uzyskane dla różnych przedziałów ufności.

## Rozwiązanie

* Dla wybranej jednej spółki notowanej na GPW oblicz wartości procentowych zmian najwyższych cen w\ dniu (high) dla roku 2020 i wykreśl ich histogram.
```{r}
  if(!file.exists('mstall.zip')) {
    download.file('https://info.bossa.pl/pub/metastock/mstock/mstall.zip','mstall.zip')
  }
```
```{r}
unzip('mstall.zip', 'JSW.mst')
df_JSW = read.csv('JSW.mst')
```

```{r}
names(df_JSW) = c('ticker', 'date', 'open', 'high', 'low', 'close','vol')
df_JSW$date = as.Date.character(df_JSW$date, format ='%Y%m%d')
df_JSW$high_ch = with(df_JSW, c(NA, 100*diff(high)/high[-length(high)]))
df_JSW = df_JSW[which(df_JSW$date >= '2020-01-01' & df_JSW$date <= '2020-12-31'),]
hist(df_JSW$high_ch, breaks = 50, prob = T,
xlab = 'Zmiana cen [%] ',
ylab = 'Częstość występowania',
main = paste('Histogram procentowych zmian najwyzszej ceny JSW')  )
grid()
```
* Wyestymuj wartość średnią oraz wariancję procentowych zmian najwyższych cen w dniu dla wybranej spółki.

```{r, echo = TRUE}
m_jsw = mean(df_JSW$high_ch, na.rm = T)
v_jsw = var(df_JSW$high_ch, na.rm = T)
s_jsw = sd(df_JSW$high_ch, na.rm = T)
```
Wartość średnia zmian najwyższych cen JSW wynosi `r  round(m_jsw, digits = 4)`, a wariancja `r round(v_jsw, digits = 4)`.

* Na podstawie histogramu i wykresu funkcji gęstości prawdopodobieństwa wyznaczonej dla wystymowanych parametrów (wartość średnia i wariancja) zweryfikuj zgrubnie, czy możemy przyjąć, że procentowe zmiany najwyższych cen w dniu mają rozkład normalny.

```{r}
hist(df_JSW$high_ch, breaks = 50, prob = T,
xlab = 'Zmiana najwyższej ceny [%] ',
ylab = 'Częstość występowania',
main = paste('Histogram procentowych zmian najwyższej ceny JSW')  )
grid()
min_c = min(df_JSW$high_ch, na.rm = T)
max_c = max(df_JSW$high_ch, na.rm = T)
curve(dnorm(x, mean = m_jsw, sd = s_jsw), add = T, col = 'red', from = min_c, to = max_c)
```
x

* Zakładając, że zmiany najwyższych cen w dniu mają rozkład normalny wyznacz 90%, 95% i 99% przedziały ufności dla wartości średniej i wariancji procentowych zmian najwyższych cen w dniu dla wybranej spółki. Przeanalizuj wyniki uzyskane dla różnych przedziałów ufności.
```{r}
n = length(df_JSW$high_ch)
lev_0.90 = 0.90
w = s_jsw*qt((1+lev_0.90)/2, n-1)/sqrt(n)
ci_m_jsw_0.90 = c(m_jsw - w, m_jsw + w)
a = (1 - lev_0.90)/2; b = (1 - lev_0.90)/2
ci_v_jsw_0.90 = c((n-1)*s_jsw^2/qchisq(1-b,n-1), (n-1)*s_jsw^2/qchisq(a,n-1))
```
Granice `r lev_0.90*100` % przedziału ufności dla wartosci średniej wynoszą: `r ci_m_jsw_0.90`.

Granice `r lev_0.90*100` % przedziału ufności dla wariancji wynoszą `r ci_v_jsw_0.90`.
```{r}
n = length(df_JSW$high_ch)
lev_0.95 = 0.95
w = s_jsw*qt((1+lev_0.95)/2, n-1)/sqrt(n)
ci_m_jsw_0.95 = c(m_jsw - w, m_jsw + w)
a = (1 - lev_0.95)/2; b = (1 - lev_0.95)/2
ci_v_jsw_0.95 = c((n-1)*s_jsw^2/qchisq(1-b,n-1), (n-1)*s_jsw^2/qchisq(a,n-1))
```
Granice `r lev_0.95*100` % przedziału ufności dla wartosci średniej wynoszą: `r ci_m_jsw_0.95`.

Granice `r lev_0.95*100` % przedziału ufności dla wariancji wynoszą `r ci_v_jsw_0.95`.
```{r}
n = length(df_JSW$high_ch)
lev_0.99 = 0.99
w = s_jsw*qt((1+lev_0.99)/2, n-1)/sqrt(n)
ci_m_jsw_0.99 = c(m_jsw - w, m_jsw + w)
a = (1 - lev_0.99)/2; b = (1 - lev_0.99)/2
ci_v_jsw_0.99 = c((n-1)*s_jsw^2/qchisq(1-b,n-1), (n-1)*s_jsw^2/qchisq(a,n-1))
```
Granice `r lev_0.99*100` % przedziału ufności dla wartosci średniej wynoszą: `r ci_m_jsw_0.99`.

Granice `r lev_0.99*100` % przedziału ufności dla wariancji wynoszą `r ci_v_jsw_0.99`.

Z powyższych danych wnioskuję, że gdy poziom ufności rośnie to przedział ufności również rośnie.

***

# Zadanie 3

## Treść zadania

Rzucona pinezka upada ostrzem do dołu lub do góry. Doświadczenie to można opisać rozkładem Bernoulliego z parametrem $p$ będącym prawdopodobieństwem tego, że pinezka upadnie ostrzem do góry. 

Rozkład parametru $p$ można opisać rozkładem beta o parametrach $\alpha$ i $\beta$. Wartość średnia i wariancja w\ rozkładzie beta zależą od parametrów rozkładu w następujący sposób:
$$ \mathbb{E}X = \frac{\alpha}{\alpha + \beta}, \qquad \mathbb{V}X = \frac{\alpha\beta}{(\alpha + \beta)^2(\alpha + \beta + 1)}.$$

* Na podstawie przypuszczanej (a priori) wartości oczekiwanej parametru $p$ zaproponuj wartości parametrów $\alpha$ i $\beta$ rozkładu a priori parametru $p$. Narysuj rozkład a priori parametru $p$ (wykorzystaj funkcję dbeta()).

* Rzuć pinezką 20 razy i zanotuj wyniki kolejnych rzutów (1 - pinezka upada ostrzem do góry, 0 - pinezka upada ostrzem do dołu). Wyznacz i narysuj rozkład a posteriori parametru $p$ oraz oblicz wartość bayesowskiego estymatora $\hat{p}$. W\ rozważanym przypadku rozkład aposteriori parametru $p$ jest również rozkładem beta o parametrach:
$$ \alpha_{\textrm{post}} = \alpha_{\textrm{prior}} + \sum_{i=1}^n x_i,\quad \beta_{\textrm{post}} = \beta_{\textrm{prior}} + n - \sum_{i=1}^n x_i,\qquad x_i\in\{0,1\}.$$

* Rzuć pinezką jeszcze 20 razy i zanotuj wyniki. Wyznacz i narysuj rozkład a posteriori oparty na wszystkich 40 rzutach oraz oblicz wartość bayesowskiego estymatora $\hat{p}$ w tym przypadku. Porównaj wyniki z wynikami uzyskanymi po pierwszych 20 rzutach.

* Korzystając ze wzoru na wariancję rozkładu Beta wyznacz i porównaj wariancje rozkładu a priori, a\ posteriori po 20 rzutach i a posteriori po 40 rzutach.

## Rozwiązanie

Eksperyment wykonałam przy użyciu monety.
Reszka - 1
Orzeł - 0

1. Pierwsze Wyobrażenie -> 50% reszka i 50% orzeł.
$\alpha$ = 10
$\beta$  = 10
```{r}
curve(dbeta(x, shape1 = 10, shape2 = 10), 0, 1, col='red', ylab = 'prawdopodobieństwo', xlab = 'orzeł = 0; reszka = 1',
      main = 'Rozkład parametru p')
```


2. Pierwszy raz rzucam 20 razy -> wyniki: 
orzeł (0) - 11
reszka(1) - 9
```{r}
rzuty = data.frame(nr_rzutu = 1:20, proba1 = c(0, 1, 1, 1, 0, 0, 1, 0, 1, 0, 1, 0, 1, 1, 0, 0, 0, 1, 0, 0)) 
```
```{r}
curve(dbeta(x, shape1 = 10, shape2 = 10), 0, 1, col='red', ylab = 'prawdopodobieństwo', xlab = 'orzeł = 0; reszka = 1',
      main = 'Rozkład parametru p')
curve(dbeta(x, shape1 = 9, shape2 = 11), 0 , 1, col='blue', add = T)
legend('topright', c('1 założenie', 'po 20 rzutach'),
    col = c('red', 'blue'), lwd = 1)
```
3. Zmieniam wyobrażenie na:
52.5 % orzeł
47.5 % reszka
$\alpha$ = 10.5
$\beta$  = 9.5
```{r}
curve(dbeta(x, shape1 = 10, shape2 = 10), 0, 1, col='red', ylab = 'prawdopodobieństwo', xlab = 'orzeł = 0; reszka = 1',
      main = 'Rozkład parametru p')
curve(dbeta(x, shape1 = 9, shape2 = 11), 0 , 1, col='blue', add = T)
curve(dbeta(x, shape1 = 9.5, shape2 = 10.5), 0 , 1, col='brown', add = T)
legend('topright', c('1 założenie', 'po 20 rzutach', '2 założenie'),
    col = c('red', 'blue', 'brown'), lwd = 1)
```
4. Drugi raz rzucam 20 razy -> wyniki: 
orzeł (0) - 8
reszka(1) - 12
```{r}
rzuty = data.frame(nr_rzutu = 1:20, proba1 = c(0, 1, 1, 1, 0, 0, 1, 0, 1, 0, 1, 0, 1, 1, 0, 0, 0, 1, 0, 0), proba2 = c(1, 0, 1, 1, 0, 1, 1, 1, 1, 1, 0, 1, 1, 0, 1, 0, 0, 0, 0, 1)) 
```
Wyniki po wszystkich 40 rzutach:
orzeł (0) - 19
reszka(1) - 21
Po 20 rzutach funkcja prawdopoodobieństwa była bliżej orła, po zsumowaniu rzutów prawdopodobieństwo przesunęło się w stronę reszki. Rozbieżność jest niewielka. Wszystkie funkcje są w okolicy wartości 0.5.
```{r}
curve(dbeta(x, shape1 = 10, shape2 = 10), 0, 1, col='red', ylab = 'prawdopodobieństwo', xlab = 'orzeł = 0; reszka = 1',
      main = 'Rozkład parametru p')
curve(dbeta(x, shape1 = 9, shape2 = 11), 0 , 1, col='blue', add=T)
curve(dbeta(x, shape1 = 9.5, shape2 = 10.5), 0 , 1, col='brown', add=T)
curve(dbeta(x, shape1 = 21*0.5, shape2 = 19*0.5), 0 , 1, col='black', add=T)
legend('topright', c('1 założenie', 'po 20 rzutach', '2 założenie', 'po 40 rzutach'),
    col = c('red', 'blue', 'brown', 'black'), lwd = 1)
```
***

# Zadanie 4

## Treść zadania

Plik [fotony.txt](http://elektron.elka.pw.edu.pl/~mrupniew/adps/fotony.txt) zawiera odstępy między chwilami rejestracji kolejnych fotonów promieniowania gamma wykonywanymi za pomocą teleskopu kosmicznego Comptona (CGRO) w roku 1991.

* Wczytaj dane za pomocą komendy scan('fotony.txt')

* Metodą momentów oraz metodą największej wiarygodności wyznacz estymaty parametrów rozkładu gamma odpowiadające zarejestrowanym danym. Porównaj wyniki uzyskane dla obu metod.

* Narysuj na jednym wykresie histogram odstępów oraz funkcje gęstości rozkładu gamma o parametrach wyestymowanych za pomocą obu metod.

* Metodą bootstrapu parametrycznego wyznacz dla obu metod (momentów oraz największej wiarygodności) odchylenia standardowe estymatorów parametrów rozkładu gamma ($\alpha$ i $\beta$) oraz ich przedziały ufności na poziomie ufności 95%. Porównaj wyniki uzyskane dla obu metod.

## Rozwiązanie

* Wczytaj dane za pomocą komendy scan('fotony.txt')
```{r}
fotony = scan('fotony.txt')
```
* Metodą momentów oraz metodą największej wiarygodności wyznacz estymaty parametrów rozkładu gamma odpowiadające zarejestrowanym danym. Porównaj wyniki uzyskane dla obu metod.

```{r}
mf1 = mean(fotony)
mf2 = mean(fotony^2)
alpha_mom_fotony = mf1^2/(mf2 - mf1^2)
beta_mom_fotony = (mf2 - mf1^2)/mf1
```
Wartości estymatorów parametrów wyznaczone metodą momentów wynoszą: $\hat{\alpha}$ = `r alpha_mom_fotony`, 
$\hat{\beta}$ = `r beta_mom_fotony`.

```{r}
require(MASS)
est_nw = fitdistr(fotony, 'gamma', list(shape=1, scale=1), lower=0)
alpha_nw_fotony = as.numeric(est_nw$estimate[1])
beta_nw_fotony = as.numeric(est_nw$estimate[2])
```
Wartości estymatorów parametrów wyznaczone metodą największej wiarygodności z wykorzystniem funkcji fitdistr() wynoszą: $\hat{\alpha}$ = `r alpha_nw_fotony`, $\hat{\beta}$ = `r beta_nw_fotony`.

Wartości estymatorów parametrów rozkładu gamma wyznaczone przy użyciu metody momentów są zbliżone do wartości wyznaczonych metodą największej wiarygodności.

* Narysuj na jednym wykresie histogram odstępów oraz funkcje gęstości rozkładu gamma o parametrach wyestymowanych za pomocą obu metod.
```{r}
hist(fotony, breaks = 50, prob = TRUE,
xlab = 'Odstępy między rejestracjami',
ylab = 'Częstość występowania',
main = paste('Histogram i gęstość rozkładu gamma'))
grid()
min_c = min(fotony, na.rm = T)
max_c = max(fotony, na.rm = T)
curve(dgamma(x, shape = alpha_mom_fotony, scale = beta_mom_fotony), add = T, col = 'red', from = min_c, to = max_c)
curve(dgamma(x, shape = alpha_nw_fotony, scale = beta_nw_fotony), add = T, col = 'blue', from = min_c, to = max_c)
```


* Metodą bootstrapu parametrycznego wyznacz dla obu metod (momentów oraz największej wiarygodności) odchylenia standardowe estymatorów parametrów rozkładu gamma ($\alpha$ i $\beta$) oraz ich przedziały ufności na poziomie ufności 95%. Porównaj wyniki uzyskane dla obu metod.

```{r}
K = 1000
n = 3935

boot_res = replicate(K, {
  boot_dane = rgamma(n, shape = alpha_mom_fotony, scale = beta_mom_fotony)
  mb1 = mean(boot_dane)
  mb2 = mean(boot_dane^2)
  alpha_mom_boot_dane = mb1^2/(mb2 - mb1^2)
  beta_mom_boot_dane = (mb2 - mb1^2)/mb1
  c(alpha_mom_boot_dane, beta_mom_boot_dane)
} )
sd_alpha_mom_fotony = sd(boot_res[1,])
sd_beta_mom_fotony = sd(boot_res[2,])
```
Odchylenie standardowe estymatora wartości metody momentów wynosi $\hat{\alpha}$ = `r sd_alpha_mom_fotony`, a $\hat{\beta}$ = `r sd_beta_mom_fotony`.
```{r}
lev = 0.95
int_alpha_mom = quantile(boot_res[1,], c((1-lev)/2,(1+lev)/2))
int_beta_mom = quantile(boot_res[2,], c((1-lev)/2,(1+lev)/2))
```
***