---
title: "ADPS 2021Z --- Laboratorium 3 (rozwiązania)"
author: "Ola Jaglińska"
output:
  pdf_document: 
    latex_engine: xelatex
  html_document: default
  html_notebook: default
---

```{r, echo=FALSE}
pdf.options(encoding='ISOLatin2')
```

# Zadanie 1

## Treść zadania

Plik tempciala.txt zawiera zarejestrowane wartości tętna oraz temperatury ciała dla 65 mężczyzn (płeć = 1) i 65 kobiet (płeć = 2).

Osobno dla mężczyzn i kobiet:

* wyestymuj wartość średnią i odchylenie standardowe temperatury,

* zweryfikuj przy poziomie istotności $\alpha = 0.05$ hipotezę, że średnia temperatura jest równa 36.6 $^\circ$C wobec hipotezy alternatywnej, że średnia temperatura jest inna, przyjmując, że temperatury mają rozkład normalny, a wariancja rozkładu jest nieznana,

* przeprowadź testy normalności dla zarejestrowanych temperatur.

## Rozwiązanie

```{r}
temp = read.csv('tempciala.txt')
mtemp = temp[1:65,1]
ktemp = temp[66:130,1]
```

* Wartość średnia i odchylenie standardowe temperatury u mężczyzn

```{r, echo = TRUE}
m_mtemp = mean(mtemp)
sd_mtemp = sd(mtemp)
```
Średnia wartość temperatury mężczyzn wynosi: `r round(m_mtemp,4)`, a odchylenie standardowe: `r round(sd_mtemp,4)`.

* zweryfikuj przy poziomie istotności $\alpha = 0.05$ hipotezę, że średnia temperatura jest równa 36.6 $^\circ$C wobec hipotezy alternatywnej, że średnia temperatura jest inna, przyjmując, że temperatury mają rozkład normalny, a wariancja rozkładu jest nieznana,

```{r}
z1_mi_0 = 36.6; alfa = 0.05; z1_n = 65
mT = abs(m_mtemp - z1_mi_0)*sqrt(z1_n)/sd_mtemp
mc = qnorm(1 - alfa/2) 
mp_val = 2*(1 - pnorm(mT)) 
```
Wartość statystyki dla mężczyzn T = `r round(mT,4)`. 

Wartość krytyczna dla poziomu istotności $\alpha$ = `r alfa` wynosi c = `r round(mc,4)`.

Na podstawie powyższych wyników wnioskuję, że p-wartość p-val = `r round(mp_val,4)` jest mniejsza od alfy i mogę odrzucić hipotezę zerową. Prawdopodobnie jest jakiś błąd w obliczeniach p-value, ponieważ wychodzi zaskakująco niska.

* Testy normalności dla zarejestrowanych temperatur.

Test Kołmogorowa-Smirnowa
```{r}
ks.test(mtemp, 'pnorm', m_mtemp, sd_mtemp) 
```
P-wartośc wychodzi duża -> dane mają rozkład normalny

Test Shapiro-Wilka: 
```{r}
shapiro.test(mtemp) 
```
P-wartośc wychodzi duża -> dane mają rozkład normalny.

Test Anscombe-Glynn na kurtozę:
```{r}
library(normtest)
kurtosis.norm.test(mtemp)
```
P-wartośc wychodzi duża -> dane mają rozkład normalny.

Test Jarque-Bera
```{r}
library(moments)
jarque.test(mtemp)
```
P-wartośc wychodzi duża -> dane mają rozkład normalny.

Test D’Agostino
```{r}
library(moments)
agostino.test(mtemp)
```
P-wartośc wychodzi duża -> dane mają rozkład normalny.


* Wartość średnia i odchylenie standardowe temperatury u kobiet

```{r, echo = TRUE}
m_ktemp = mean(ktemp)
sd_ktemp = sd(ktemp)
```
Średnia wartość temperatury kobiet wynosi: `r round(m_ktemp,4)`, a odchylenie standardowe: `r round(sd_ktemp,4)`.

* zweryfikuj przy poziomie istotności $\alpha = 0.05$ hipotezę, że średnia temperatura jest równa 36.6 $^\circ$C wobec hipotezy alternatywnej, że średnia temperatura jest inna, przyjmując, że temperatury mają rozkład normalny, a wariancja rozkładu jest nieznana,

```{r}
z1_mi_0 = 36.6; alfa = 0.05; z1_n = 65
kT = abs(m_ktemp - z1_mi_0)*sqrt(z1_n)/sd_ktemp
kc = qnorm(1 - alfa/2) 
kp_val = 2*(1 - pnorm(kT)) 
```
Wartość statystyki dla kobiet kT = `r round(kT,4)`. 

Wartość krytyczna dla poziomu istotności $\alpha$ = `r alfa` wynosi c = `r round(kc,4)`.

Na podstawie powyższych wyników wnioskuję, że p-wartość p-val = `r kp_val` jest większa od alfy i nie mogę odrzucić hipotezy zerowej.

* przeprowadź testy normalności dla zarejestrowanych temperatur.

Test Kołmogorowa-Smirnowa
```{r}
ks.test(ktemp, 'pnorm', m_ktemp, sd_ktemp) 
```
P-wartośc wychodzi duża -> dane mają rozkład normalny

Test Shapiro-Wilka: 
```{r}
shapiro.test(ktemp) 
```
P-wartośc wychodzi mała -> dane nie mają rozkładu normalnego.

Test Anscombe-Glynn na kurtozę:
```{r}
library(normtest)
kurtosis.norm.test(ktemp)
```
P-wartośc wychodzi mała -> dane nie mają rozkładu normalnego.

Test Jarque-Bera
```{r}
library(moments)
jarque.test(ktemp)
```
P-wartośc wychodzi większa niż alfa -> dane mają rozkład normalny.

Test D’Agostino
```{r}
library(moments)
agostino.test(ktemp)
```
P-wartośc wychodzi duża -> dane mają rozkład normalny.

Nie wiem skąd pojawiła się ta rozbieżność w wynikach testów.

***

# Zadanie 2

## Treść zadania

W tabeli przedstawionej poniżej zawarto dane dot. liczby samobójstw w Stanach Zjednoczonych w 1970 roku z podziałem na poszczególne miesiące.

| Miesiąc     | Liczba samobójstw | Liczba dni |
| :---        |          :----:   |   :----:   |
| Styczeń     | 1867              | 31         |
| Luty        | 1789              | 28         |
| Marzec      | 1944              | 31         |
| Kwiecień    | 2094              | 30         |
| Maj         | 2097              | 31         |
| Czerwiec    | 1981              | 30         |
| Lipiec      | 1887              | 31         |
| Sierpień    | 2024              | 31         |
| Wrzesień    | 1928              | 30         |
| Październik | 2032              | 31         |
| Listopad    | 1978              | 30         |
| Grudzień    | 1859              | 31         |

Zweryfikuj przy poziomie istotności $\alpha = 0.05$ czy zamieszczone w niej dane wskazują na sezonową zmienność liczby samobójstw, czy raczej świadczą o stałej intensywności badanego zjawiska. Przyjmij, że w przypadku stałej intensywności liczby samobójstw, liczba samobójstw w danym miesiącu jest proporcjonalna do liczby dni w tym miesiącu.

## Rozwiązanie

```{r}
z2_ni_i = c(1867, 1789, 1944, 2094, 2097, 1981, 1887, 2024, 1928, 2032, 1978, 1859)
z2_p_i = c(31/365, 28/365, 31/365, 30/365, 31/365, 30/365, 31/365, 31/365, 30/365, 31/365, 30/365, 31/365)
z2_n = sum(z2_ni_i)
z2_T = sum((z2_ni_i - z2_n*z2_p_i)^2 / (z2_n*z2_p_i))
z2_r = 12
alfa = 0.05
z2_c = qchisq(1 - alfa, z2_r - 1)
z2_p_val = 1 - pchisq(z2_T, z2_r - 1)
```
Wartość statystyki T = `r round(z2_T,4)`. 

Wartość krytyczna dla poziomu istotności $\alpha$ = `r alfa` wynosi c = `r round(z2_c,4)`.

p-wartość = `r round(z2_p_val,4)`.

```{r}
chisq.test(z2_ni_i, p = z2_p_i) 
```
Bardzo mała p-wartość, dużo niższa od $\alpha = 0.05$, wskazuje na odrzucenie hipotezy zerowej.


***

# Zadanie 3

## Treść zadania

Dla wybranej spółki notowanej na GPW wczytaj dane ze strony bossa.pl

* oblicz wartości procentowych zmian najniższych cen w poszczególnych dniach roku 2021, wykreśl ich histogram i narysuj funkcję gęstości prawdopodobieństwa rozkładu normalnego o parametrach wyestymowanych na podstawie ich wartości,

* stosując rózne testy omawiane w przykładach zweryfikuj przy poziomie istotności $\alpha = 0.05$ hipotezę, że procentowe zmiany najniższych cen w poszczególnych dniach roku 2021 mają rozkład normalny.

## Rozwiązanie

```{r}
  if(!file.exists('mstall.zip')) {
    download.file('https://info.bossa.pl/pub/metastock/mstock/mstall.zip','mstall.zip')
  }
```
```{r}
unzip('mstall.zip', 'JSW.mst')
df_JSW = read.csv('JSW.mst')
```

* oblicz wartości procentowych zmian najniższych cen w poszczególnych dniach roku 2021, wykreśl ich histogram i narysuj funkcję gęstości prawdopodobieństwa rozkładu normalnego o parametrach wyestymowanych na podstawie ich wartości

```{r, echo = TRUE}
names(df_JSW) = c('ticker', 'date', 'open', 'high', 'low', 'close','vol')
df_JSW$date = as.Date.character(df_JSW$date, format ='%Y%m%d')
df_JSW = df_JSW[which(df_JSW$date >= '2021-01-01' & df_JSW$date <= '2021-12-02'),]
df_JSW$low_ch = with(df_JSW, c(NA, 100*diff(low)/low[-length(low)]))
m_jsw = mean(df_JSW$low_ch, na.rm = T)
v_jsw = var(df_JSW$low_ch, na.rm = T)
s_jsw = sd(df_JSW$low_ch, na.rm = T)
```

Histogram z funkcją gęstości prawdopodobieństwa: 
```{r}
hist(df_JSW$low_ch, breaks = 50, prob = T,
xlab = 'Zmiana najniższej ceny [%] ',
ylab = 'Częstość występowania',
main = paste('Histogram procentowych zmian najniższej ceny JSW')  )
grid()
min_c = min(df_JSW$low_ch, na.rm = T)
max_c = max(df_JSW$low_ch, na.rm = T)
curve(dnorm(x, mean = m_jsw, sd = s_jsw), add = T, col = 'red', from = min_c, to = max_c)
```

* stosując rózne testy omawiane w przykładach zweryfikuj przy poziomie istotności $\alpha = 0.05$ hipotezę, że procentowe zmiany najniższych cen w poszczególnych dniach roku 2021 mają rozkład normalny.


Test Kołmogorowa-Smirnowa:
```{r}
ks.test(df_JSW$low_ch, 'pnorm', mean = m_jsw, sd = s_jsw) 
```
P-wartość wyższa od alfy -> nie mogę odrzucić hipotezy zerowej. Zmiany najniższych cen mają rozkład normalny.

Test Shapiro-Wilka: 
```{r}
shapiro.test(df_JSW$low_ch) 
```
P-wartość niższa od alfy -> mogę odrzucić hipotezę zerową. Zmiany najniższych cen nie mają rozkładu normalnego.


Test D'Agostino:
```{r}
library(moments)
agostino.test(df_JSW$low_ch)
```
P-wartość wyższa od alfy -> nie mogę odrzucić hipotezy zerowej. Zmiany najniższych cen mają rozkład normalny.

***

# Zadanie 4

## Treść zadania

W pliku lozyska.txt podane są czasy (w milionach cykli) pracy (do momentu uszkodzenia) łożysk wykonywanych z dwóch różnych materiałów.

* Przeprowadź test braku różnicy między czasami pracy łożysk wykonanych z różnych materiałów, zakładając że czas pracy do momentu uszkodzenia opisuje się rozkładem normalnym, bez zakładania równości wariancji. Przyjmij poziom istotności $\alpha = 0.05$.

* Przeprowadź analogiczny test, bez zakładania normalności rozkładów.

* **(dla chętnych)** Oszacuj prawdopodobieństwo tego, że łożysko wykonane z pierwszego materiału będzie pracowało dłużej niż łożysko wykonane z materiału drugiego.

## Rozwiązanie

```{r}
lozyska = read.csv('lozyska.txt')
```
* Przeprowadź test braku różnicy między czasami pracy łożysk wykonanych z różnych materiałów, zakładając że czas pracy do momentu uszkodzenia opisuje się rozkładem normalnym, bez zakładania równości wariancji. Przyjmij poziom istotności $\alpha = 0.05$.
`
```{r}
names(lozyska) = c('X.Typ.I', 'X.Typ.II')
z4_n = 10
typ.1 = lozyska$X.Typ.I
typ.2 = lozyska$X.Typ.II
m_typ1 = mean(typ.1); m_typ2 = mean(typ.2)
s_typ1 = var(typ.1); s_typ2 = var(typ.2)
z4_s = s_typ1/z4_n + s_typ2/z4_n
z4_d = (z4_s^2)/(((s_typ1/z4_n)^2)/(z4_n-1) + ((s_typ2/z4_n)^2)/(z4_n-1))
alfa = 0.05
z4_c = qt(1 - alfa/2, z4_d) 
z4_T = abs(m_typ1 -m_typ2)/sqrt(z4_s) 
z4_p_val = 2*(1 - pt(z4_T, z4_d)) 
```
Wartość statystyki T = `r round(z4_T,4)`.

Wartość krytyczna dla poziomu istotności $\alpha$ = `r alfa` wynosi c = `r round(z4_c,4)`.

p-wartość = `r round(z4_p_val,4)`.

```{r}
t.test(typ.1, typ.2) 
```
P-wartośc jest wyższa od alfy -> nie odrzucam hipotezy zerowej. 


* Przeprowadź analogiczny test, bez zakładania normalności rozkładów.

```{r}
wilcox.test(typ.1, typ.2) 
```
P-wartośc jest wyższa od alfy -> nie odrzucam hipotezy zerowej.

***

# Zadanie 5 

## Treść zadania

Korzystając z danych zawartych na stronie pl.fcstats.com zweryfikuj hipotezę o niezależności wyników (zwycięstw, remisów i porażek) gospodarzy od kraju, w którym prowadzone są rozgrywki piłkarskie. Przyjmij poziom istotności $\alpha = 0.05$.

* Testy przeprowadź na podstawie danych dotyczących lig:

    * niemieckiej – Bundesliga (Liga niemiecka),
    
    * polskiej – Ekstraklasa (Liga polska),
    
    * angielskiej – Premier League (Liga angielska),
    
    * hiszpańskiej – Primera Division (Liga hiszpańska).
    
* Dane znajdują się w zakładce Porównanie lig -> Zwycięzcy meczów, w kolumnach (bez znaku [%]):

    * 1 – zwycięstwa gospodarzy, np. dla ligi niemieckiej (Bundesliga) 125,
    
    * x – remisy, np. dla ligi niemieckiej 86,
    
    * 2 – porażki gospodarzy, np. dla ligi niemieckiej 95.

## Rozwiązanie

```{r}
Bundesliga = c(125, 86, 95)
Ekstraklasa = c(108, 65, 67)
Premier_League = c(193, 96, 91)
Primera_Division = c(194, 95, 91)
ligi = cbind(Bundesliga, Ekstraklasa, Premier_League, Primera_Division) 
z5_I = 3
z5_J = 4
z5_n_i = Bundesliga + Ekstraklasa + Premier_League + Primera_Division 
z5_n_j = c(sum(Bundesliga), sum(Ekstraklasa), sum(Premier_League), sum(Primera_Division)) 
z5_N = sum(z5_n_j)
```

Obliczenie wartości statystyki decyzyjnej, progu i p-wartości: 
```{r}
z5_T = 0 
for (z5_i in 1:z5_I) { 
   for (z5_j in 1:z5_J) { 
      z5_T = z5_T + (z5_N*ligi[z5_i,z5_j] - z5_n_i[z5_i]*z5_n_j[z5_j])^2/(z5_N*z5_n_i[z5_i]*z5_n_j[z5_j]) 
   } 
} 
alfa = 0.05 
z5_c = qchisq(1 - alfa, df = (z5_I - 1)*(z5_J - 1)) 
z5_p_val = 1 - pchisq(z5_T, df = (z5_I - 1)*(z5_J - 1)) 
```
Wartość statystyki T = `r round(z5_T,4)`. 

Wartość krytyczna dla poziomu istotności $\alpha$ = `r alfa` wynosi c = `r round(z5_c,4)`.

p-wartość = `r round(z5_p_val,4)`.

Sprawdzam swoje wyniki przy użyciu funkcji chisq.test: 
```{r}
chisq.test(ligi) 
```
P-wartośc zgadza się z moimi wyliczeniami.

Wniosek:
P-wartość jest wyższa od alfy, a statystyka T = `r round(z5_T,4)` jest mniejsza od wartości krytycznej c = `r round(z5_c,4)`, nie mam podstaw do odrzucenia hipotezy zerowej o niezależności cech.

***