---
title: "Język R część 2 - zadania projektowe"
author: "Ola Jaglińska"
output:
  pdf_document:
    latex_engine: xelatex
  html_notebook: default
  html_document: default
---
```{r, echo=FALSE}
pdf.options(encoding='ISOLatin2')
```

## Zadanie 1

Plik crypto.rds zawiera notowania wybranych kryptowalut.
1.Wczytaj dane crypto.rds do R i zapoznaj się z nimi.
```{r}
kryptowaluty <- readRDS('./crypto.rds')
saveRDS(kryptowaluty, file = './crypto.rds')
str(kryptowaluty)
```
2.Wybierz z danych tylko te wiersze, które dotyczą Bitcoina.
```{r}
search()
install.packages('tidyverse')
library(magrittr)
library(tidyverse)
library(dplyr)
```
```{r}
kryptowaluty %>% dplyr::select(tidyselect::contains("bitcoin"))
```

3.Pozostaw w danych tylko kolumny Date i Close.
```{r}
kryptowaluty %>% select(Date, Close)
```
4.Popraw kolumnę Date w taki sposób, aby była typu Date.
```{r}
kryptowaluty$Date <- as.Date(kryptowaluty$Date, format = "%b%d,%Y")
class(kryptowaluty$Date)
```

5.Stwórz kolumnę Rate na podstawie kolumny Close zgodnie z następującą definicją()

```{r}
definition_Rate <- (kryptowaluty$Close - (kryptowaluty$Close-1))/(kryptowaluty$Close-1)
kryptowaluty_new <- kryptowaluty %>% mutate(.data = kryptowaluty, Rate = definition_Rate, .after = Close)
```


6.Posortuj dane według kolumny Rate w porządku malejącym.
```{r}
kryptowaluty_new %>% arrange(desc(Rate))
```
## Zadanie 2

Plik albums.csv zawiera następujące dane dotyczące albumów muzycznych:
•artist_id–dentyfikatorartysty,
•album_title–tytuł albumu,
•genre–gatunek muzyczny,
•year_of_pub–rok publikacji,
•num_of_tracks–liczba piosnek na płycie,
•num_of_sales–liczba sprzedanych płyt,
•rolling_stone_critic–ocena Rolling StoneMagazine,
•mtv_critic–ocena MTV,
•music_maniac_critic–ocena Music Maniac.
Przeprowadź analizę tej próbki stosując dplyr.
```{r}
albums <- read.csv('./albums.csv', stringsAsFactors = FALSE)
str(albums)
library(dplyr)
albums %>% filter(num_of_tracks == 10 & year_of_pub >= 2010) %>% head()
albums %>% select(artist_id, album_title, year_of_pub)
albums %>% dplyr::select(tidyselect::all_of("id"))
albums %>% mutate(evaluation = rolling_stone_critic + mtv_critic + music_maniac_critic, .after = music_maniac_critic)
albums %>% arrange(num_of_sales)
albums %>%
  summarise(
    sales_min = min(num_of_sales),
    sales_max = max(num_of_sales),
    sales_avg = mean(num_of_sales)
  )
albums %>%
  group_by(num_of_tracks) %>%
  tally()

```
## Zadanie 3
Plik suicides.rds zawiera informacje na temat liczby popełnionych samobójstw w
101 krajach świata na przestrzeni lat 1985 – 2016 z uwzględnieniem podziału na płeć oraz grupę wiekową.

```{r}
suicides <- readRDS('./suicides.rds')
saveRDS(suicides, file = './suicides.rds')
str(suicides)
```
1. Wskaż pięć krajów w których na przestrzeni lat 1985 – 2016 popełniono najwięcej / najmniej samobójstw na 100k mieszkańców.
```{r}
y_85_16 <- suicides %>% filter(year >= 1985 & year <= 2016)
min_sui_y_85_16 <- y_85_16 %>% arrange(suicides.100k.pop) %>% head(min_sui_y_85_16, n = 5)
print(min_sui_y_85_16)
max_sui_y_85_16 <- y_85_16 %>% arrange(desc(suicides.100k.pop)) %>% head(max_sui_y_85_16, n = 5)
print(max_sui_y_85_16)
```

2. Dla każdego roku badania wyznacz łączną liczbę samobójstw popełnionych na 100k mieszkańców na świecie.
```{r}
sum_sui100kpop_year <- suicides %>%
  group_by(year) %>%
  summarise(suicides.100k.pop = sum(suicides.100k.pop))
print(sum_sui100kpop_year)
```

3. Ustal łączną liczbę samobójstw popełnionych na 100k mieszkańców na przestrzeni całej próby w podziale na płeć oraz wiek.
```{r}
sum_sui100kpop_sex_age <- suicides %>%
  group_by(sex, age) %>%
  summarise(suicides.100k.pop = sum(suicides.100k.pop))
print(sum_sui100kpop_sex_age)
```

4. Dla każdego roku badania wskaż trzy kraje, w których odnotowano największą liczbę samobójstw.
```{r}
arrsuicide_no <- suicides %>% arrange(desc(suicides_no))
max_sui_3c <- arrsuicide_no %>%
  group_by(year) %>% 
  summarise(suicides_no_max = nth(country, 3))
print(max_sui_3c)
```


5. Znajdź kraj w którym nastąpiła największa / najmniejsza zmiana pomiędzy liczbą samobójstw na 100k mieszkańców w najgorszym roku (najwięcej samobójstw) i najlepszym roku (najmniej samobójstw).

```{r}
change <- suicides %>%
  group_by(country) %>%
  summarise(difference = (max(suicides_no) - min(suicides_no)))

max_change <- max(change$difference)
max_change_country <- as.character(change$country[change$difference == max_change])
cat('Najwieksza zmiana:', max_change, max_change_country, '\n')
min_change <- min(change$difference)
min_change_country <- as.character(change$country[change$difference == min_change])
cat('Najmniejsza zmiana:', min_change, min_change_country[1], ',', min_change_country[2])
```

## Zadanie 4
Katalog gapps zawiera trzy pliki z informacji o aplikacjach z Google Play Store:
• free_apps.rds – ocenione aplikacje darmowe,
• paid_apps.rds – ocenione aplikacje płatne,
• norat_apps.rds – nie ocenione aplikacje płatne i darmowe.

Połącz ten dane w jeden wspólny plik i zapisz wynik pracy w postaci pliku CSV.

```{r}
free_apps <- readRDS('gapps/free_apps.rds')
saveRDS(free_apps, file = 'gapps/free_apps.rds')
str(free_apps)
paid_apps <- readRDS('gapps/paid_apps.rds')
saveRDS(paid_apps, file = 'gapps/paid_apps.rds')
str(paid_apps)
norat_apps <- readRDS('gapps/norat_apps.rds')
saveRDS(norat_apps, file = 'gapps/norat_apps.rds')
str(norat_apps)
```

```{r}
all_apps <- bind_rows(free_apps, paid_apps, norat_apps)
write.csv(
  all_apps, file = 'gapps/all_apps.csv',
  na = '[NA]'
)
```

## Zadanie 5
Katalog movies zawiera trzy pliki dotyczące filmów:
• movies.rds – podstawowe dane na temat filmu,
• ratings.rds – jednostkowe oceny jakie filmom przyznali użytkownicy,
• tags.rds – tagi jakie do poszczególnych filmów przypisali użytkownicy.
Wykonaj następujące zadania.
```{r}
movies <- readRDS('movies/movies.rds')
saveRDS(movies, file = 'movies/movies.rds')
str(movies)
ratings <- readRDS('movies/ratings.rds')
saveRDS(ratings, file = 'movies/ratings.rds')
str(ratings)
tags <- readRDS('movies/tags.rds')
saveRDS(tags, file = 'movies/tags.rds')
str(tags)
movies2 <- movies %>% full_join(ratings, by = "movieId")
mrt <- movies2 %>% full_join(tags, by = "movieId")
```
1. Wyznacz średnie oceny filmów oraz liczbę osób, które oceniły każdy film i dołącz te informacje do informacji na temat filmu.
```{r}
z5.1 <- mrt %>% 
  group_by(title, movieId)%>%
  summarise(
    mean_rating = mean(rating),
    num_users = sum(userId.x)
    )
print(z5.1)
mrt1 <- mrt %>% full_join(z5.1, by = "movieId")
print(mrt1)
```


2. Ustal czas dodania ostatniego tagu do każego z filmów i dodaj tą informację do informacji na temat filmu.
```{r}
str(mrt1)
mrt1$timestamp <- as.Date(as.POSIXct(mrt1$timestamp.x, origin="1970-01-01"))
maxtime <- mrt1 %>%
  group_by(title.x, movieId) %>%
  summarise(max_timestamp = max(timestamp))

mrt2 <- mrt1 %>% full_join(maxtime, by = "movieId")
print(mrt2)
```


3. Dokonaj agregacji wszystkich różnych tagów dotyczących filmu, a następnie dołącz je o informacji na temat filmu.
```{r}
addtag <- mrt2 %>% 
  group_by(tag) %>%
  tally()
  
mrt_final <- mrt2 %>% full_join(addtag, by = "tag")
print(mrt_final)
```
